ACORDAO-COMPLETO-2393514

ACÓRDÃO 6365/2020 ATA 18/2020 - SEGUNDA CÂMARA

VISTOS, relatados e discutidos estes autos da Tomada de Contas Especial instaurada pelo Fundo Nacional de Desenvolvimento da Educação em razão da omissão no dever de prestar contas do Programa Dinheiro Direto na Escola, relativas aos recursos transferidos em 2014 (Qualidade) e 2015 (Educação Integral) àquela municipalidade.  
 ACORDAM os Ministros do Tribunal de Contas da União, reunidos em Sessão da 2ª Câmara, ante as razões expostas pelo Relator, em: 
 9.1. nos termos dos arts. 1º, inciso I, 16, inciso III, alínea a, 19, caput, e 23, inciso III, da Lei 8.443/1992, julgar irregulares as contas da Sra. Antônia Luciana da Costa Oliveira, condenando-a ao pagamento das quantias abaixo discriminadas, com a fixação do prazo de 15 (quinze) dias, a contar da notificação, para comprovar, perante o Tribunal (artigo 214, inciso III, alínea a do Regimento Interno) , o recolhimento da dívida aos cofres do Fundo Nacional de Desenvolvimento da Educação, atualizada monetariamente e acrescida dos juros de mora, calculados a partir das datas indicadas até a data do efetivo recolhimento, na forma prevista na legislação em vigor:
	Data 
	Valor (R$) 

	18/9/2014
	 8.554,00 

	5/2/2015
	  42.546,57 

	9/11/2015
	  139.500,00 

 9.2. aplicar à Sra. Antônia Luciana da Costa Oliveira a multa prevista nos arts. 19, caput, e 57 da Lei 8.443/1992, no valor de R$ 10.000,00 (dez mil reais) , fixando-lhe o prazo de 15 (quinze) dias, a contar da notificação, para que comprove, perante este Tribunal (art. 214, inciso III, alínea a, do RI/TCU) , o recolhimento da referida importância aos cofres do Tesouro Nacional, atualizada monetariamente desde a data do presente Acórdão até a do efetivo recolhimento, se for paga após o vencimento, na forma da legislação em vigor;
 9.3. autorizar, caso requerido, nos termos do art. 26 da Lei 8.443/1992, c/c o art. 217 do Regimento Interno/TCU, o parcelamento das dívidas em até 36 (trinta e seis) parcelas mensais e sucessivas, sobre as quais incidirão os correspondentes acréscimos legais (débito: atualização monetária e juros de mora; multa: atualização monetária) , esclarecendo à responsável que a falta de pagamento de qualquer parcela importará no vencimento antecipado do saldo devedor, sem prejuízo das demais medidas legais;
 9.4. autorizar, desde logo, nos termos do art. 28, inciso II, da Lei 8.443/1992, a cobrança judicial da dívida, caso não atendida a notificação;
 9.5. encaminhar cópia deste Acórdão aos órgãos abaixo mencionados:
 9.5.1. à Procuradoria da República no Estado do Rio Grande do Norte, nos termos do § 7° do art. 209 do Regimento Interno do TCU, para a adoção das medidas que entender cabíveis;
 9.5.2. à Assessoria Especial de Controle Interno do Ministério da Educação, nos termos do § 5º do art. 18 da Resolução/TCU 170/2004 e do Memorando-Circular 58/2018/Segecex, para conhecimento.

Tomada de Contas instaurada pelo Fundo Nacional de Desenvolvimento da Educação  FNDE em razão da omissão no dever de prestar contas do Programa Dinheiro Direto na Escola, relativas aos recursos transferidos em 2014 (Qualidade) e 2015 (Educação Integral).

Segunda Câmara

Município de Baraúna/RN.

3. Responsável: Antônia Luciana da Costa Oliveira (XXX.497.664-XX).

13.1. Ministros presentes: Ana Arraes (Presidente), Augusto Nardes, Aroldo Cedraz e Raimundo Carreiro.
13.2. Ministros-Substitutos presentes: Marcos Bemquerer Costa (Relator) e André Luís de Carvalho.

ACORDAO-COMPLETO-2490879

Acórdão 3229/2022 - Segunda Câmara

MARCOS BEMQUERER

Trata-se da Tomada de Contas Especial instaurada pelo Fundo Nacional de Desenvolvimento da Educação - FNDE, em desfavor da Sra. Antônia Luciana da Costa Oliveira, Prefeita de Baraúna/RN no período de 2014/2016, em razão da omissão no dever de prestar contas do Programa Dinheiro Direto na Escola - PDDE, relativas aos recursos transferidos em 2014 (Qualidade) e 2015 (Educação Integral) àquela municipalidade. 
2.	Transcrevo, a seguir, com os devidos ajustes de forma, a instrução da Secex/TCE por meio da qual o presente feito é analisado (peça 25) :
"1.1.	O Programa Dinheiro Direto na Escola - PDDE - Educação Integral tem como objetivo contribuir para o provimento das necessidades prioritárias das escolas beneficiárias que concorram para a garantia de seu funcionamento e para a promoção de melhorias em sua infraestrutura física e pedagógica, bem como incentivar a autogestão escolar e o exercício da cidadania com a participação da comunidade no controle social. Os recursos financeiros são destinados, nos moldes e sob a égide da Resolução nº 17, de 19 de abril de 2011, a escolas públicas municipais, estaduais e do Distrito Federal, com vistas a assegurar a realização de atividades de Educação Integral de forma a compor a jornada escolar de, no mínimo, sete horas diárias.
1.2. Programa Dinheiro Direto na Escola - PDDE - Qualidade tem como objetivo contribuir para o provimento das necessidades prioritárias das escolas beneficiárias que concorram para a garantia de seu funcionamento e para a promoção de melhorias em sua infraestrutura física e pedagógica, bem como incentivar a autogestão escolar e o exercício da cidadania com a participação da comunidade no controle social.
HISTÓRICO
2. De acordo com o extrato de peça 1, p. 18-19 e Relatório de Tomada de Contas Especial 516/2017 - DIREC/COTCE/CGAPC/DIFIN-FNDE/MEC de peça 1, p. 34-39, o FNDE transferiu em 2014 (Ação Qualidade) e 2015 (Educação Integral) para execução do PDDE no município de Baraúna/RN as quantias abaixo discriminadas:
PDDE/2014 (Qualidade) 
	Ordem Bancária
	Data
	Valor (R$ 1,00) 

	2014OB505581
	18/09/2014
	8.554,00

PDDE/2015 (Educação Integral) 
	Ordem Bancária
	Data
	Valor (R$ 1,00) 

	2015OB500351
	05/02/2015
	2.210,00

	2015OB500351
	05/02/2015
	2.802,88

	2015OB500351
	05/02/2015
	2.320,00

	2015OB500351
	05/02/2015
	1.705,93

	2015OB500351
	05/02/2015
	1.220,00

	2015OB500351
	05/02/2015
	239,04

	2015OB500351
	05/02/2015
	847,77

	2015OB500351
	05/02/2015
	1.590,00

	2015OB500351
	05/02/2015
	5.530,00

	2015OB500351
	05/02/2015
	1.634,84

	2015OB500351
	05/02/2015
	128,16

	2015OB500351
	05/02/2015
	39,74

	2015OB500351
	05/02/2015
	58,21

	2015OB500351
	05/02/2015
	3.550,00

	2015OB500351
	05/02/2015
	1.350,00

	2015OB500351
	05/02/2015
	15.290,00

	2015OB500351
	05/02/2015
	2.030,00

	2015OB817569
	09/11/2015
	3.100,00

	2015OB817569
	09/11/2015
	4.480,00

	2015OB817569
	09/11/2015
	10.020,00

	2015OB817569
	09/11/2015
	2.680,00

	2015OB817569
	09/11/2015
	4.120,00

	2015OB817569
	09/11/2015
	2.680,00

	2015OB817569
	09/11/2015
	2.380,00

	2015OB817569
	09/11/2015
	3.260,00

	2015OB817569
	09/11/2015
	36.940,00

	2015OB817569
	09/11/2015
	2.160,00

	2015OB817569
	09/11/2015
	14.400,00

	2015OB817569
	09/11/2015
	3.380,00

	2015OB817569
	09/11/2015
	3.340,00

	2015OB817569
	09/11/2015
	2.940,00

	2015OB817569
	09/11/2015
	2.740,00

	2015OB817569
	09/11/2015
	3.040,00

	2015OB817569
	09/11/2015
	3.440,00

	2015OB817569
	09/11/2015
	11.660,00

	2015OB817569
	09/11/2015
	6.820,00

	2015OB817569
	09/11/2015
	2.620,00

	2015OB817569
	09/11/2015
	2.440,00

	2015OB817569
	09/11/2015
	5.120,00

	2015OB817569
	09/11/2015
	3.660,00

	2015OB817569
	09/11/2015
	2.080,00

3. Consta do Termo de Instauração de TCE (peça 1, p. 4-5) que, após a análise da Informação nº 2308/2017- SEOPC/COPRA/CGCAP/DIFIN/FNDE (peça 1, p. 16-17) e da Informação nº 2312/2017- SEOPC/COPRA/CGCAP/DIFIN/FNDE (peça 1, p. 22-23) , verificou-se a ocorrência da omissão no dever de prestar contas do PDDE/2014 (Qualidade) e PDDE/2015 (Educação Integral) , cujos recursos foram repassados ao Município de Baraúna/RN, sob a responsabilidade da Sra. Antônia Luciana da Costa Oliveira (CPF XXX.497.664-XX) , ex-Prefeita (gestão 30/01/2014 a 2016) . Nesse mesmo sentido, foi a conclusão do Relatório de Tomada de Contas Especial 516/2017 -DIREC/COTCE/CGAPC/DIFIN-FNDE/MEC (peça 1, p. 34-39) .
4. A responsável, Sra. Antônia Luciana da Costa Oliveira (CPF XXX.497.664-XX) , foi devidamente notificada por meio do ofício nº 22295E/2015-SEOPC/COPRA/CGCAP/DIFIN/FNDE, datado de 1/7/2017 (peça 1, p. 13-15) e ofício nº 1848E/2016-SEOPC/COPRA/CGCAP/DIFIN/FNDE, datado de 25/5/2016 (peça 1, p. 20-21) .
5. O Relatório e o Certificado de Auditoria, além do Parecer do Dirigente do Órgão de Controle Interno, todos de nº 1177/2017, foram unânimes em concluir pela irregularidade das contas (peça 1, p. 45-51) . O Pronunciamento Ministerial também se coaduna aos pareceres anteriores (peça 1, p. 52-53) .
6. Na instrução de peça 5, analisando-se os documentos nos autos, concluiu-se que os recursos repassados força do Programa Dinheiro Direto na Escola - PDDE, em relação aos recursos transferidos em 2014 (Qualidade) e 2015 (Educação Integral) ao município de Baraúna/RN foram gastos integralmente na gestão da Sra. Antônia Luciana da Costa Oliveira (CPF XXX.497.664-XX) , também responsável pelo encaminhamento da prestação de contas ao concedente (prazos das prestações de  contas em 4/6/2015 e 30/4/2016) , o que não ocorreu. Portanto, houve a omissão no dever de prestar contas do referido ajuste, ensejando a sua citação e audiência (...) .
 (...) 
8. Transcorrido o prazo regimental, a responsável permaneceu silente, devendo ser considerada revel, nos termos do art. 12, §3º, da Lei 8.443/1992.
EXAME TÉCNICO
Da validade das notificações
9. Preliminarmente, cumpre tecer breves considerações sobre a forma como são realizadas as comunicações processuais no TCU. A esse respeito, destacam-se o art. 179, do Regimento Interno do TCU (Resolução 155, de 4/12/2002) e o art. 4º, inciso III, § 1º, da Resolução TCU 170, de 30 de junho de 2004, in verbis:
'Art. 179. A citação, a audiência ou a notificação, bem como a comunicação de diligência, farse-ão:
I - mediante ciência da parte, efetivada por servidor designado, por meio eletrônico, fac-símile, telegrama ou qualquer outra forma, desde que fique confirmada inequivocamente a entrega da comunicação ao destinatário;
II - mediante carta registrada, com aviso de recebimento que comprove a entrega no endereço do destinatário;
III - por edital publicado no Diário Oficial da União, quando o seu destinatário não for localizado
 (...) 
Art. 3º As comunicações serão dirigidas ao responsável, ou ao interessado, ou ao dirigente de órgão ou entidade, ou ao representante legal ou ao procurador constituído nos autos, com poderes expressos no mandato para esse fim, por meio de:
I - correio eletrônico, fac-símile ou telegrama;
II - servidor designado;
III - carta registrada, com aviso de recebimento;
IV - edital publicado no Diário Oficial da União, quando o seu destinatário não for localizado, nas hipóteses em que seja necessário o exercício de defesa".
Art. 4º. Consideram-se entregues as comunicações:
I - efetivadas conforme disposto nos incisos I e II do artigo anterior, mediante confirmação da ciência do destinatário;
II - realizadas na forma prevista no inciso III do artigo anterior, com o retorno do aviso de recebimento, entregue comprovadamente no endereço do destinatário;
III - na data de publicação do edital no Diário Oficial da União, quando realizadas na forma prevista no inciso IV do artigo anterior.
§ 1º O endereço do destinatário deverá ser previamente confirmado mediante consulta aos sistemas disponíveis ao Tribunal ou a outros meios de informação, a qual deverá ser juntada ao respectivo processo.'
10. Bem se vê, portanto, que a validade da citação via postal não depende de que o aviso de recebimento seja assinado pelo próprio destinatário da comunicação, o que dispensa, no caso em tela, a entrega do AR em 'mãos próprias'. A exigência da norma é no sentido de o Tribunal verificar se a correspondência foi entregue no endereço correto, residindo aqui a necessidade de certeza inequívoca. 
11. Não é outra a orientação da jurisprudência do TCU, conforme se verifica dos julgados a seguir transcritos:
'São válidas as comunicações processuais entregues, mediante carta registrada, no endereço correto do responsável, não havendo necessidade de que o recebimento seja feito por ele próprio.' (Acórdão 3648/2013-TCU-Segunda Câmara, Relator Ministro JOSÉ JORGE) ;
'É prescindível a entrega pessoal das comunicações pelo TCU, razão pela qual não há necessidade de que o aviso de recebimento seja assinado pelo próprio destinatário. Entregandose a correspondência no endereço correto do destinatário, presume-se o recebimento da citação.' (Acórdão 1019/2008-TCU-Plenário, Relator Ministro BENJAMIN ZYMLER) ;
'As comunicações do TCU, inclusive as citações, deverão ser realizadas mediante Aviso de Recebimento - AR, via Empresa Brasileira de Correios e Telégrafos, bastando para sua validade que se demonstre que a correspondência foi entregue no endereço correto.' (Acórdão 1526/2007-TCU-Plenário, Relator Ministro AROLDO CEDRAZ) .
12. A validade do critério de comunicação processual do TCU foi referendada pelo Supremo Tribunal Federal, nos termos do julgamento do MS-AgR 25.816/DF, por meio do qual se afirmou a desnecessidade da ciência pessoal do interessado, entendendo-se suficiente a comprovação da entrega do 'AR' no endereço do destinatário:
'EMENTA: AGRAVO REGIMENTAL. MANDADO DE SEGURANÇA. DESNECESSIDADE DE INTIMAÇÃO PESSOAL DAS DECISÕES DO TRIBUNAL DE CONTAS DA UNIÃO. ART. 179 DO REGIMENTO INTERNO DO TCU. INTIMAÇÃO DO ATO IMPUGNADO POR CARTA REGISTRADA, INICIADO O PRAZO DO ART. 18 DA LEI nº 1.533/51 DA DATA CONSTANTE DO AVISO DE RECEBIMENTO. DECADÊNCIA RECONHECIDA. AGRAVO IMPROVIDO.
O envio de carta registrada com aviso de recebimento está expressamente enumerado entre os meios de comunicação de que dispõe o Tribunal de Contas da União para proceder às suas intimações.
O inciso II do art. 179 do Regimento Interno do TCU é claro ao exigir apenas a comprovação da entrega no endereço do destinatário, bastando o aviso de recebimento simples.'
13. No caso vertente, a citação e audiência da responsável ocorreram em endereços provenientes de pesquisas de endereços realizadas pelo TCU (vide parágrafo 7 acima e pesquisas inseridas às peças 3, 10 e 16) . Como não houve a efetiva entrega das comunicações nesses endereços e inexistindo outro endereço válido conforme peça 21, haja vista o esgotamento das tentativas frustradas de localização da responsável, foi elaborado (peça 22) e publicado (peça 23) o Edital 0100/2019-TCU/Secex-TCE, mas não houve a resposta da ex-gestora.
14. Ademais, outros processos que tramitam neste Tribunal, cuja responsabilidade recai sobre a Sra. Antônia Luciana da Costa Oliveira, como o TC Processo 000.120/2018-9 e o TC Processo 039.269/2018-3, também foram objeto de citação por edital e em um deles (TC Processo 000.120/2018-9) foi realizada, mesmo após a citação editalícia, uma derradeira citação para endereço obtido por intermédio de pesquisa empreendida junto a justiça federal do Rio Grande do Norte. No entanto, todos os esforços resultaram infrutíferos. A notificação objeto do ofício 9103/2019-TCU/Secex-TCE, presente no TC Processo 026.970/2016-3 (peça 96 daqueles autos) , datada de 4/10/2019, permanece sem atendimento até a presente data.
15. Nos processos do TCU, a revelia não leva à presunção de que seriam verdadeiras todas as imputações levantadas contra os responsáveis, diferentemente do que ocorre no processo civil, em que a revelia do réu opera a presunção da verdade dos fatos narrados pelo autor. Dessa forma, a avaliação da responsabilidade do agente não pode prescindir da prova existente no processo ou para ele carreada. 
16. Ao não apresentar sua defesa, a responsável deixou de produzir prova da regular aplicação dos recursos sob sua responsabilidade, em afronta às normas que impõem aos gestores públicos a obrigação legal de, sempre que demandados pelos órgãos de controle, apresentar os documentos que demonstrem a correta utilização das verbas públicas, a exemplo do contido no art. 93 do Decreto-Lei 200/67: 'Quem quer que utilize dinheiros públicos terá de justificar seu bom e regular emprego na conformidade das leis, regulamentos e normas emanadas das autoridades administrativas competentes.'
17. Mesmo as alegações de defesa não sendo apresentadas, considerando o princípio da verdade real que rege esta Corte, procurou-se buscar, em manifestações da responsável na fase interna desta Tomada de Contas Especial, se havia algum argumento que pudesse ser aproveitado a seu favor, mas não foram encontrados, permanecendo as irregularidades apontadas na citação e audiência.
CONCLUSÃO
18. O exame das ocorrências descritas nas seções 'Histórico' e 'Exame Técnico permitiu, na forma dos arts. 10, § 1º, e 12, incisos I e II, da Lei 8.443/1992 c/c o art. 202, incisos I e II, do RI/TCU, definir a responsabilidade da Sra. Antônia Luciana da Costa Oliveira (CPF XXX.497.664-XX) , ex-Prefeita de Baraúna/RN (gestões 30/01/2014 a 2016) , e apurar adequadamente os débitos a ela atribuídos.
19.'Vale ressaltar que a pretensão punitiva do TCU, conforme Acórdão 1441/2016-TCU-Plenário, que uniformizou a jurisprudência acerca dessa questão, subordina-se ao prazo geral de prescrição indicado no art. 205 do Código Civil, que é de 10 anos, contado da data de ocorrência da irregularidade sancionada, nos termos do art. 189 do Código Civil, sendo este prazo interrompido pelo ato que ordenar a citação, a audiência ou a oitiva do responsável. No caso em exame, não ocorreu a prescrição, uma vez que as omissões aconteceram em 4/6/2015 e 30/4/2016 e o ato de ordenação da citação e audiência ocorreu em 21/5/2018 (peça 7) , portanto inferior a 10 anos.
20. Em se tratando de processo em que a parte interessada não se manifestou acerca das irregularidades imputadas, não há elementos para que se possa efetivamente aferir e reconhecer a ocorrência de boa-fé na conduta dos responsáveis, podendo este Tribunal, desde logo, proferir o julgamento de mérito pela irregularidade das contas, conforme nos termos dos §§ 2º e 6º do art. 202 do Regimento Interno do TCU. (Acórdão 2064/2011-TCU-Primeira Câmara (relator: Ubiratan Aguiar) , 6.182/2011-TCU-1a Câmara (relator: Weber de Oliveira) , 4.072/2010-TCU-1a Câmara (Relator: Valmir Campelo) , 1.189/2009-TCU-1a Câmara (Relator: Marcos Bemquerer) , 731/2008-TCU-Plenário (Relator: Aroldo Cedraz) .
21. Dessa forma, a responsável deve ser considerada revel, nos termos do art. 12, §3º, da Lei 8.443/1992, devendo as contas serem julgadas irregulares, condenando-a ao débito apurado e aplicando-lhe a multa prevista no art. 57 da Lei 8.443/1992."
3.	Diante de tais considerações, a Secex/TCE, em uníssono, propõe, em síntese: a) considerar revel a responsável, nos termos do art. 12, § 3º, da Lei 8.443/1992; b) julgar irregulares suas contas; c) imputar-lhe o débito apurado neste processo, sem prejuízo de aplicar-lhe a multa prevista no art. 57 da indigitada Lei; d) encaminhar cópia da deliberação que vier a ser proferida ao Assessor Especial de Controle Interno do Ministério da Educação, nos termos do § 5º do art. 18 da Resolução-TCU 170/2004 e do Memorando-Circular 58/2018-Segecex, para conhecimento; e e) remeter cópia do Acórdão que sobrevier ao Ministério Público da União (peça 25, pp. 6/8) . 
4.	O Parquet especializado, em parecer da lavra do Procurador Marinus Eduardo De Vries Marsico, anui ao encaminhamento alvitrado pela unidade especializada (peça 28) .
		É o Relatório.

não há.

Procurador Marinus Eduardo De Vries Marsico.

TOMADA DE CONTAS ESPECIAL. MUNICÍPIO DE BARAÚNA/RN. PROGRAMA DINHEIRO DIRETO NA ESCOLA. OMISSÃO NO DEVER DE PRESTAR CONTAS. CITAÇÃO. REVELIA. CONTAS IRREGULARES. DÉBITO. MULTA. 1) Julgam-se irregulares as contas e em débito a responsável, com aplicação de multa, em função da não comprovação da boa e regular aplicação de recursos federais recebidos no âmbito de programa governamental, tendo em vista omissão no dever de prestar contas da verba. 2) O ônus de comprovar a regularidade da integral aplicação dos recursos públicos ao objeto ajustado compete ao gestor, por meio de documentação idônea, que demonstre, de forma efetiva, os gastos efetuados e o nexo de causalidade entre as despesas realizadas e a verba federal recebida.

TOMADA DE CONTAS ESPECIAL (TCE)

Secretaria de Controle Externo de Tomada de Contas Especial - Secex/TCE.

Em exame a Tomada de Contas Especial instaurada pelo Fundo Nacional de Desenvolvimento da Educação - FNDE, em desfavor da Sra. Antônia Luciana da Costa Oliveira, Prefeita de Baraúna/RN no período de 2014/2016, em razão da omissão no dever de prestar contas do Programa Dinheiro Direto na Escola - PDDE, relativas aos recursos transferidos em 2014 (Qualidade) e 2015 (Educação Integral) àquela municipalidade.  
2.	A verba federal, no montante de R$ 8.554,00 (2014) e R$ 182.046,57 (2015) , foi repassada de acordo com o quadro descrito no item 2 da instrução transcrita no Relatório precedente. 
3.	Em função da ausência de prestação de contas dos recursos repassados, o FNDE notificou a responsável a fazê-lo (peça 1, pp. 13/15) .
4.	Como não houve manifestação da ex-Prefeita, o FNDE instaurou a presente Tomada de Contas Especial, e a responsabilizou pelo dano ora em foco. 
5.	No âmbito deste Tribunal, a Secex/TCE, com base em delegação de competência deste Relator, efetuou a citação da Sra. Antônia Luciana da Costa Oliveira pelo débito apurado. 
6.	Transcorrido in albis o prazo para a apresentação das alegações de defesa, a Secex/TCE, com o endosso do MP/TCU, propôs, em síntese: a) considerar revel a Sra. Antônia Luciana da Costa Oliveira, nos termos do art. 12, § 3º, da Lei 8.443/1992; b) julgar irregulares suas contas; c) imputar-lhe o débito apurado neste processo, sem prejuízo de aplicar-lhe a multa prevista no art. 57 da indigitada Lei; d) encaminhar cópia da deliberação que vier a ser proferida ao Assessor Especial de Controle Interno do Ministério da Educação, nos termos do § 5º do art. 18 da Resolução-TCU 170/2004 e do Memorando-Circular 58/2018-Segecex, para conhecimento; e e) remeter cópia do Acórdão que sobrevier ao Ministério Público da União. 
7.	Como tenho ressaltado, a omissão no dever de prestar contas de recursos federais recebidos no âmbito de programas governamentais impede a comprovação da regular aplicação daquela verba, situação que configura presunção juris tantum da existência de débito. 
8.	Para além do acima descrito, a não apresentação da prestação de contas de verba federal encerra ofensa ao princípio da transparência, conforme destacado no enunciado abaixo, colhido na ferramenta Jurisprudência Selecionada:
"A omissão no dever de prestar contas significa não somente descumprimento da Constituição e da legislação em vigor, mas também violação da transparência na prática dos atos de gestão, ausência de comprovação da lisura no trato com a coisa pública e presunção de que a totalidade dos recursos públicos federais transferidos ao convenente tenha sido integralmente desviada." (Acórdão 2256/2017-TCU-Primeira Câmara, de Relatoria do Ministro Walton Alencar Rodrigues) 
9.	Como é cediço, a obrigação de comprovar a boa e regular aplicação dos recursos federais recebidos cabe ao gestor, nos termos da vasta jurisprudência desta Corte. Desse modo, se a Sra. Antônia Luciana da Costa Oliveira não logrou êxito em apresentar a este Tribunal documentação idônea que demonstrasse, de forma cabal, a correta destinação da verba repassada, cabe o julgamento pela irregularidade de suas contas. 
10.	Cumpre destacar que a responsável, após infrutíferas tentativas de citação da unidade especializada por via postal, foi citada por via editalícia, não tendo respondido ao chamamento da Corte, o que impõe o prosseguimento do processo, nos termos do art. 12, § 3º, da Lei 8.443.1992.  
11.	Cabível, ainda, diante da gravidade da conduta omissiva da responsável, aplicar-lhe a penalidade pecuniária insculpida no art. 57 da Lei 8.443/1992.    
	Ante o exposto, anuo ao encaminhamento unânime da Secex/TCE e do MP/TCU, e manifesto-me por que seja adotado o Acórdão que ora submeto a este Colegiado. 
T.C.U., Sala das Sessões, em 9 de junho de 2020.
MARCOS BEMQUERER COSTA
Relator